【裁判字號】    94,國賠,2
【裁判日期】    950818
【裁判案由】    國家賠償
【裁判全文】
褔建連江地方法院民事判決               94年度國賠字第2號
原      告  壬○○
            癸○○
            辛○○
            丁○○
            戊○○
            庚○○
原告兼共同
訴訟代理人  乙○○
共      同
訴訟代理人  甲○○律師
            丙○○律師
            巳○○律師
被      告  福建省連江縣政府
法定代理人  辰○○
訴訟代理人  文鍾奇律師
右當事人間請求國家賠償事件事件，於民國95年8月11日言詞辯
論終結，本院判決如下：
    主  文
原告之訴及假執行之聲請均駁回。
訴訟費用由原告負擔。
    事實及理由
一、程序部分：
    (一)按「依第二條第二項請求損害賠償者，以該公務員所屬機
      關為賠償義務機關（第一項）。依第三條第一項請求損害
      賠償者，以該公共設施之設置或管理機關為賠償義務機關
      （第二項）。前二項賠償義務機關經裁撤或改組者，以承
      受其業務之機關為賠償義務機關。無承受其業務之機關者
      ，以其上級機關為賠償義務機關（第三項）。不能依前三
      項確定賠償義務機關，或於賠償義務機關有爭議時，得請
      求其上級機關確定之。其上級機關自被請求之日起逾二十
      日不為確定者，得逕以該上級機關為賠償義務機關（第四
      項）。」，國家賠償法第九條有明文規定。經查，本件原
      告七人主張被告福建省連江縣政府（下稱連江縣政府）下
      設福建省連江縣消防局（下稱連江縣消防局）之公務人員
      ，於民國九十二年十月十五日，執行原告乙○○所有門牌
      號碼連江縣南竿鄉馬祖村七十二號房屋（下稱系爭房屋）
      火災（下稱本件火災）之消防救火職務，有故意或過失以
      及怠於執行職務之情形，此外，並因被告下設子○○○○○○在連江縣南竿鄉馬港村設置之自來水供水管線及消防
      栓等公有公共設施有設置及管理欠缺之情形，除致使系爭
      房屋全棟以及鄰屋即同村門牌號碼七十號、七十二號房屋
      三樓皆遭燒毀而使原告乙○○受有財產上損害外，並造成
      原告七人之親人劉玉裙、陳佳玲、林洛萱、林洛琦死亡之
      損害，認連江縣消防局之公務員、子○○○○○○之公共
      設施，因分別構成國家賠償法第二條第二項、第三條第一
      項規定之情形，而應負國家賠償責任。依上開規定，原告
      七人本應分別以連江縣消防局、子○○○○○○為賠償義
      務機關，惟查，本件被告連江縣政府前因原告七人請求，
      已於九十四年八月二十五日以該府連企法字第０９４００
      ２２４２７號函確定該府即為本件國家賠償義務機關，有
      該函一份在卷可證，且為兩造所不爭執，又連江縣消防局
      、子○○○○○○分別為連江縣政府下設之一級機關及事
      業單位，連江縣政府組織自治條例第十一條、第十五條、
      子○○○○○○組織自治條例第一條、第二條分別有明文
      規定，是本件原告七人以連江縣政府為國家賠償義務機關
      ，提起本件訴訟，於法並無不合。
    (二)按「依本法請求損害賠償時，應先以書面向賠償義務機關
      請求之。賠償義務機關對於前項請求，應即與請求權人協
      議。」、「賠償義務機關拒絕賠償，或自提出請求之日起
      逾三十日不開始協議，或自開始協議之日起逾六十日協議
      不成立時，請求權人得提起損害賠償之訴。但已依行政訴
      訟法規定，附帶請求損害賠償者，就同一事實，不得更行
      起訴。」，國家賠償法第十條第一項、第十一條第一項分
      別定有明文。經查，本件原告七人主張被告連江縣政府應
      負國家賠償責任，前已經原告七人於九十四年八月十日以
      書面向被告請求賠償，惟遭被告以連江縣消防局之公務員
      無故意或過失、子○○○○○○設置之消防栓設備亦無欠
      缺為由，於同年月二十五日以連企法字第０９４００２２
      ５８９號函拒絕賠償，有原告七人之請求書、被告上開函
      文各一份在卷可稽，是原告七人提起本件國家賠償訴訟，
      已履行上開前置程序之規定，合先敘明。
二、原告方面：
    (一)原告乙○○所有之系爭房屋，於九十二年十月十五日約凌
      晨四時十五分許因不明原因失火，原告乙○○發覺後，立
      即以一一九電話請求連江縣消防局派員搶救，惟因：1.該
      局派遣之消防車遲至同日四時三十五分始抵達火場搶救火
      災、2.該局派遣之消防車水箱內並無蓄足充足消防用水、
      3.該局未通知南竿鄉內任何義勇消防人員（下稱義消人員
      ）前往協助救災，竟使消防替代役役男參與本件搶救火災
      、4.該局消防人員攜帶前往救災之氧氣筒內無氧氣以致無
      法立即進入火場內救援人命、5.另子○○○○○○在馬祖
      村內設置之消防栓並未依規定設置在口徑一百公厘以上之
      配水管線，以致能未達每分鐘一立方公尺之出水量，且於
      本件火災當日濫行將該村消防栓用水列入停止供水範圍，
      以致本件火災遲至同日清晨七時許，方才撲滅。原告乙○○所有之系爭房屋因此燒毀，並延燒燒毀兩側鄰屋三樓，
      居住該屋之原告乙○○之配偶即原告壬○○、癸○○、辛○○、丁○○、戊○○、庚○○之母劉玉裙、原告壬○○
      之配偶陳佳玲、女兒林洛萱及林洛琦等四人並因而死亡。
    (二)本件火災，因連江縣消防局之公務員執行救火職務，有上
      開故意或過失與怠於執行職務之情形，以及子○○○○○○就馬祖村消防栓之設置有欠缺並濫行停止該消防栓之供
      水，致發生上開生命、財產之損害，使原告乙○○、壬○○、癸○○、辛○○、丁○○、戊○○、庚○○分別受有
      如下之損害：
      1.原告乙○○部分：支出劉玉裙、陳佳玲、林洛萱、林洛
        琦之殯葬費共計新臺幣（下同）二百三十一萬七千八百
        十五元、系爭房屋燒毀之重建費用五百萬元、另因劉玉
        裙死亡，而受有相當慰撫金一百萬元之精神上損害。
      2.原告壬○○部分：因劉玉裙、陳佳玲、林洛萱、林洛琦
        死亡，而共受有相當慰撫金一百萬元之精神上損害。
      3.原告丁○○、癸○○、辛○○、戊○○、庚○○部分：
        因劉玉裙死亡，而各受有相當慰撫金四十萬元之精神上
        損害。
    (三)爰依國家賠償法第二條第二項、第三條第一項規定，訴請
      被告連江縣政府賠償原告七人上開金額及自原告七人分別
      向被告連江縣政府請求賠償時起算之利息。並聲明：被告
      連江縣政府應給付原告乙○○八百三十一萬七千七百八十
      五元、壬○○一百萬元及皆自九十四年四月一日起至清償
      日止按年息百分之五計算之利息，給付丁○○四十萬元、
      癸○○四十萬元、辛○○四十萬元、戊○○四十萬元、庚○○四十萬元及皆自九十四年八月九日起至清償日止按年
      息百分之五計算之利息。原告七人願供擔保，請准宣告假
      執行。
三、被告方面：
    連江縣消防局於本件火災發生當日接獲報案後，即立即抵達
    現場搶救火災，因當日因南竿地區旱災執行停水措施，該局
    即同時通知子○○○○○○，該廠人員亦立即執行供水措施
    ，而連江縣消防局之消防設備平日有保養維護、消防車水箱
    平時亦有蓄水備用，並無疏於保養維護情形，是連江縣消防
    局之公務人員並無故意或過失與怠於執行職務之情形；而連
    江縣南竿鄉境內之自來水供水設施及供水管線皆係戰地政務
    期間已經設置，而本件火災當時適逢南竿地區執行旱災停水
    措施而未供水，是該廠就供水管線及消防栓亦無設置或管理
    之欠缺。是原告請求並無理由，爰聲明：原告之訴及假執行
    之聲請均駁回；如受不利益判決，願供擔保，請准免為假執
    行。
四、本件原告乙○○所有系爭房屋，於九十二年十月十五日凌晨
    四時許失火，經連江縣消防局接獲報案，派員前往搶救，於
    同日清晨七時許撲滅，惟原告乙○○所有之系爭房屋因此燒
    毀，當時居住在系爭房屋之劉玉裙、陳佳玲、林洛萱、林洛
    琦因而死亡等情，有連江縣消防局火災原因調查報告書、福
    建省連江縣消防局「馬祖村７２號」火災搶救報告、劉玉裙
    、陳佳玲、林洛萱、林洛琦福建金門地方法院檢察署相驗屍
    體證明書各一份為證，且為兩造所不爭執，堪認為真實。是
    本件爭點厥在於：連江縣政府消防局之公務人員，於執行本
    件火災救火職務，有無故意過失或怠於執行職務之情形？而
    子○○○○○○在馬祖村設置之自來水供水管線以及消防栓
    等救火公共設施，於設置或管理上有無欠缺？以致本件火災
    造成上開之生命、財產損害，而屬不法侵害原告七人之權利
    。按民事訴訟法第一百九十三條第一項，固規定當事人應就
    訴訟關係為事實上及法律上之陳述，惟關於法規之適用，當
    事人並無陳述之義務，故此處所謂法律上之陳述，非指關於
    法規之適用而言；而係指就該訴訟事件之權利義務即法律關
    係之發生、變更或消滅，非經當事人陳述，法院不得採為判
    決之基礎而言。至於與事件有關之法規之解釋及如何適用之
    陳述，不過供法院參考而已。法院為法律上之判斷時，不受
    該陳述之拘束，而應依職權為法律之適用（最高法院八十七
    年度台上字第七００號判決要旨參照）。準此，本院就上開
    爭點，自得依當事人陳述之事實以及權利義務關係，依本件
    事實所涉及相關法規，為法律上之判斷，並依職權為法律之
    適用，合先敘明。
五、連江縣消防局之公務人員執行本件救災職務，有無因故意過
    失或怠於執行職務，致造成本件生命、財產之損害，而不法
    侵害原告七人之權利？經查：
    (一)按國家賠償法第二條第二項所稱之「行使公權力」，固指
      公務員居於國家機關之地位，行使統治權作用之公法行為
      而言，惟此項公法行為除包括運用命令及強制等手段干預
      人民自由及權利之行為外，自可擴及於提供給付、服務、
      救濟、照顧等方法以達成國家任務之行為在內（最高法院
      八十九年度台上字第二五二八號判決要旨可資參照）。消
      防人員於火災發生時，前往火場救火，為達搶救目的使用
      或損壞火災處所及其周邊地、建築物、車輛及其他物品或
      限制其使用、或劃定警戒區，限制人車進入、疏散或強制
      疏散區內人車、使用附近各種水源、通知自來水事業機構
      集中供水等行為，皆為消防人員為搶救火災，依消防法授
      權之即時強制行為，自屬行使公權力之行為，是連江縣消
      防局公務人員執行消防救火勤務之相關行為，自仍屬國家
      賠償法第二條第二項之適用範圍，合先敘明。
    (二)連江縣消防局就本件火災，自接獲報案前往救災至撲滅火
      勢之勤務指揮通報及搶救過程、動員救火之車輛及人員、
      系爭房屋受燒情形，略以：
      1.該局於九十二年十月十五日凌晨四時二十二分二十秒，
        始接獲訴外人即居住在連江縣南竿鄉馬祖村之義消李銀
        弟以其住宅電話撥打１１９電話報案。
      2.該局接獲報案後，即於同日四時二十五分，通報該局南
        竿分隊發生火災，該分隊接獲通報後，即派出車號１１
        號、１２號、１３號消防車前往火場，並約於同日四時
        三十五分至四十分時到達火場，當時系爭房屋正面一、
        二、三樓有火舌以及大量濃煙冒出，並向兩側七十號、
        七十四號房屋延燒，證人即火場初期指揮官南竿分隊分
        隊長丑○○，即指揮由車號１２號、１３號消防車正面
        射水後，指派車號１１號消防車前往火場背面實施佈署
        ，防止火勢延燒。
      3.該局再於同日四時三十一分，通知子○○○○○○值班
        人員林貽傑停止執行該廠當日之實施限水措施，派員開
        啟管線供水救火，林貽傑接獲通知後，即通知證人即該
        廠操作員卯○○前往開水，卯○○接獲開水通知後，除
        通知正在該廠之技工曹常吾前往西區儲水沃場察看水位
        外，並先前往馬港水池打開該處出水凡而，再至馬港儲
        水沃打開西區清水池之總凡而後，至馬港分駐所旁打開
        該處之直供出水凡而，約於同日四時三十七分至四十三
        分完成所有開啟動作，使消防栓有水源可用。
      4.該局又再於同日四時三十二分，通知南竿鄉義消大隊長
        午○○，請其轉知義消幹部支援救災，另再於同時三十
        三分，除通知軍方化學兵連邱創國，請軍方派遣消防車
        支援外，並同時通知馬祖村義消寅○○，請其轉知附近
        義消支援救災。
      5.惟於同日四時四十五分，系爭房屋火勢向兩側七十號、
        七十四號房屋延燒，當時之火場指揮官即命架梯從二樓
        佈線火場側面防止延燒，至同日五時二十八分控制延燒
        火勢，並持續搶救，迄於同日六時五十五分撲滅火勢。
      6.連江縣消防局為本次搶救火災，共出該局之大型水箱車
        二輛、小型水箱車一輛、救護車一輛、指揮車一輛，另
        有支援之軍方化學兵運水箱車二輛，合計共七輛大小車
        ，而出動人員方面，計有消防局消防人員六人、消防替
        代役役男十一人、義消二十二人、軍方化學兵連官兵十
        三人，合計共五十二人。
      7.系爭房屋係一樓至三樓之建築物，前半段（西側）一至
        三樓係水泥磚造結構物，後半段（東側）一至三樓均係
        木造隔間、分層結構，且房屋後段外部另以鐵皮包覆。
        系爭房屋受燒後，一樓受燒情形，呈現火流由東側向西
        側延燒，並以房屋中間處受燒情形較嚴重，二樓受燒情
        形，呈現火流由東側向西側延燒，二樓中段之木質地板
        、屋樑均已燒塌，三樓受燒情形，該樓之木質地板隔間
        之木質地板已燒失，但房屋之橫樑仍保存，房屋後側受
        燒情形較嚴重，且二樓往三樓之樓梯已經燒失，而罹難
        者劉玉裙、陳佳玲、林洛萱、林洛琦四人係於火勢撲滅
        後，在系爭房屋一樓中段樓梯旁挖尋出。
      上開事實，除有九十二年十月十五日連江縣消防局１１９
      電話中華電信通聯紀錄、子○○○○○○勝利淨水廠運轉
      記錄誌在卷可佐外、並有福建省連江縣消防局「馬祖村７
      ２號」火災報告書、連江縣消防局火災原因調查報告書（
      檔案號碼：Ｙ０３Ｄ１５Ｅ１）、該局連消法字第０９５
      ００００３３８號函及連消法字第０９５０００１２３３
      號函檢附之參與本件火災搶救消防人員年籍姓名資料、救
      災職務清冊、救災人員車輛位置現場示意圖各一份附卷可
      稽，復經證人丑○○、卯○○於本院結證綦詳，自堪認為
      真實。原告雖認認上開福建省連江縣消防局「馬祖村７２
      號」火災報告書係被告臨訟編製，難認屬公文書云云，惟
      查，該報告書係連江縣消防局於九十二年十月十七日邀集
      該局相關科室以及當日前往救災搶救人員召開搶救檢討會
      後，由該局秘書彙整作成之內部報告，已經該局提出該會
      議當日簽到表為證，尚難認該報告係臨訟編製，且該報告
      記載內容，與上開其他書證及證人證言內容，大致互核相
      符，尚難認有何不實之處，原告上開主張難認有理。
    (三)又查以連江縣南竿鄉地區於九十二年間，因持續乾旱，自
      同年十月一日起依「馬祖南竿地區旱災防救方案」實施第
      三階段限水計畫，而同年月十五日為停水日期等情，有子
      ○○○○○○同年九月三十日連水工字第一八六四號公告
      及同日馬祖日報各一份在卷可稽，此外，連江縣消防局為
      因應該縣自來水廠於該縣乾旱期間實施之停水及限制供水
      措施所造成消防水源短絀而影響火災搶救工作，已依內政
      部消防署於同年三月十四日以該署消署救字第０９２００
      ３９６０號函函頒之「自來水停水及限制供水期間火災搶
      救指導計畫」，於同年三月二十八日以該局連消救字第０
      ９２０００６３８號函檢送該局「自來水停水及限制供水
      期間火災搶救應變」計畫予下轄分隊，命各該分隊應檢查
      轄內消防栓、蓄水池、游泳池、地下水、深水井等各種水
      源，並應確實掌握可能減壓、限水、分區供水或停水等狀
      況，及時應變處理調度，遇有火災立即通知自來水廠及各
      鄉供水站恢復供水措施，並積極整備轄內消防車等救災設
      備，有上開函文暨檢附之計畫一份、該局南竿分隊車輛裝
      備器材保養紀錄六份、該分隊同年五月份之消防栓檢查清
      冊一份在卷可稽。
    (四)依上開事實，本件火災發生當時，南竿鄉因乾旱執行停水
      措施，搶救火災本屬不易，又系爭房屋後段結構為木質且
      以鐵皮包覆，而原告乙○○當時在系爭房屋二樓，仍可由
      二樓後側安全門逃生，惟在三樓之罹難者劉玉裙、陳佳玲
      、林洛萱、林洛琦卻掉落在一樓中段處之樓梯旁，參以原
      告乙○○於九十二年十月十五日、同年月十六日消防局人
      員調查筆錄均稱以其於逃離出系爭房屋後，有叫醒在三樓
      之罹難者劉玉裙，其後消防車才抵達現場，有連江縣消防
      局火災原因調查報告書檢附之原告乙○○調查筆錄在卷可
      查，足以推認罹難者四人應係由三樓逃生至二樓時，因木
      質地板、橫樑已受燒而掉落至一樓，查以連江縣消防局就
      本件搶救火災勤務，於接獲報案後，即通報該局南竿分隊
      出勤搶救火災，並通知子○○○○○○供水，而該分隊消
      防車輛及人員約於十至十五分鐘內（即同日四時三十五分
      至四十分）整裝出勤抵達火場搶救，而子○○○○○○人
      員亦約於同日四時三十七分至四十三分完成所有開啟出水
      凡而開始供水，是尚難認連江縣消防局公務人員於執行本
      件搶救火災勤務有故意過失或怠於執行勤務之情形。
    (五)原告七人雖主張連江縣消防局公務人員就本件搶救火災過
      程，有消防車遲延抵達火場且水箱內無蓄足消防用水、未
      通知義勇消防人員前往協助救災、使消防替代役役男參與
      救災、救災用之氧氣筒設備無氧氣以致無法進入火場救援
      人命等情，係有故意過失或怠於執行職務云云，惟查：
      1.消防車遲延抵達火場且水箱未蓄足消防用水部分：
        (1)連江縣消防局南竿分隊人員於十至十五分鐘內整裝出
          勤駕駛消防車輛抵達火場搶救等情，除有該局「馬祖
          村７２號」火災報告書在卷可稽外，另依馬祖村門牌
          號碼七十四號住戶陳雪金於本件火災發生後，同日中
          午經警詢消防車抵達火場時間及灌救情形，係供述以
          「約於四時四十分到場，並立即佈線接上消防栓實施
          灌救，當時只見消防車在前方救火，後方火勢大僅見
          有二人在灌，但水壓不足無法到達二樓實施灌水，我
          並到前方請求加派人手。」，有連江縣消防局火災原
          因調查報告書檢附之陳雪金調查筆錄在卷可查，是斟
          酌消防人員整裝出勤時間及南竿分隊至火場路程，難
          認該時間有何延誤情形。
        (2)原告七人主張消防車未裝載足夠之消防水，係以本件
          火災發生前日，連江縣消防局曾派遣消防車參與萬安
          演習預演，演習後未將消防車灌滿水云云，並以本件
          訴訟繫屬中自行訪談之訴外人王禮光之證詞為據，惟
          被告連江縣政府以預演當日連江縣消防局派遣之消防
          車並無實施放水，縱使有放水，亦會立即注滿水箱，
          以防止突然火災發生，而本件火災當時，係因有多部
          消防車抽取消防用水，以致水源一度不及供應消防車
          放水作業，而遭民眾誤認為未裝水為抗辯，經查，該
          局南竿分隊參與本次搶救火災之車號１２號、１３號
          消防車，兩車之性能皆係載水噸數三噸、射水完畢時
          間約二分二十八秒、加滿水時間約六分四十二秒，而
          車號１３號消防車之性能係載水噸數一噸、射水完畢
          時間約一分三十九秒、加滿水時間約二分十四秒，有
          該局九十五年四月十日連消法字第０９５０００１２
          ３３號函檢附之連江縣消防局南竿分隊各消防水箱車
          性能資料及數據一紙在卷可稽，而本件火災當日該局
          南竿分隊出勤時，上開車輛即裝備情形皆屬良好，亦
          有該等車輛十月份之車輛裝備器材保養紀錄六份在卷
          可查，此外，參與本次搶救火災之消防車輛，除該局
          上開三部消防車外，尚有二部軍方支援之化學兵連水
          箱車在場等情，亦已如前證，是依上開事實，本件搶
          救火災初期，除因子○○○○○○執行乾旱停水措施
          ，而須由該廠人員開啟出水凡供水外，且因火場有多
          部消防車抽取消防栓水源，導致消防栓水量不及供應
          消防車放水作業等情，應堪以認定，是難認原告七人
          主張消防車未裝載足夠之消防用水為實在。
      2.連江縣消防局派遣參與本件搶救火災之消防人員部分：
        (1)原告七人認連江縣消防局於接獲火災通報後，未通知
          南竿鄉境內之義消人員前往支援救災，係於本件訴訟
          繫屬中自行尋訪訴外人即該鄉義消大隊副隊長曹以標
          供稱該局未即刻通知義消人員趕往救災，義消人員有
          六十餘人全沒有通知云云，惟查，該局接獲本件火災
          發生後，除於同日四時三十二分，通知南竿鄉義消大
          隊大隊長午○○外，並於同時三十三分，通知軍方化
          學兵連支援，又通知馬祖村義消寅○○等情，除有該
          局「馬祖村７２號」火災報告書在卷可稽外，證人陳
          玉誠亦結證以義消人員接係由值班人員通知，其當天
          有見到含義消大隊大隊長在內等十幾位義消陸續到場
          ，此外，本件火災係由馬祖村義消李銀弟最先撥打１
          １９電話報案，亦詳如前證，是足認原告七人主張未
          通知義消到場支援救災云云，顯難認屬實。
        (2)原告七人雖認該局不應以替代役役男執行搶救火災之
          消防任務，惟查：連江縣消防局於九十二年十月時之
          局本部法定編製員額九人，實際編製員額八人（局長
          、秘書、預防課長、救災指揮中心主任、小隊長、課
          員各一人、隊員二人），救災指揮中心配置另配置消
          防替代役役男九人，而該局下轄之南竿分隊之法定編
          制員額一人，實際編制員額一人（分隊長一人），另
          配置消防替代役役男十三人，而本件火災當天即九十
          二年十月十五日，該局局本部預防課長在北竿鄉服勤
          、救災救護指揮中心主任公差在臺、隊員一人及救災
          指揮中心替代役役男二人休假在臺、南竿分隊消防役
          男七人休假在臺，當天參與救災火場人員，有該局局
          本部之局長、秘書、小隊長、課員、隊員各一名、消
          防替代役役男五名，合計共十名，該局南竿分隊分隊
          長一名、消防替代役役男六名，有該局連消法字第０
          ９５０００１２３３號函在卷可稽，是該局為搶救本
          件火災，已經動員當日南竿鄉內該局所有消防人員執
          行救災勤務，足堪認定。按「消防役役男之勤務項目
          如下：(一)擔任救災及傷、病患救助等輔助性勤務。(二)
          協助防火宣導及消防用水源、消防栓調查。(三)協助消
          防裝備器材保養維護工作。(四)協助值班、通訊聯絡、
          傳達命令、接受報案及維護駐地安全工作。(五)備勤、
          支援處理緊急事故。(六)協助其他消防勤務及其他行政
          支援。」，九十二年十月九日內政部修正發布之內政
          部替代役消防役役男服勤管理要點第七條有明文規定
          ，而「新進義勇消防人員應具備下列資格：一、年滿
          二十歲、身心健康之中華民國國民。二、設籍並居住
          當地且未參加其他義勇或民防組織者。三、未曾受有
          期徒刑以上刑或感訓處分之裁判確定者。但因過失犯
          罪者，不在此限（第一項）。擔任顧問者，不受前項
          第二款規定之限制（第二項）。具備第一項規定資格
          之退役替代役消防役役男，得優先遴聘擔任義勇消防
          人員（第三項）。」，九十二年三月二十六日內政部
          修正發布之義勇消防組織編組訓練演習服勤辦法第四
          條亦定有名文。查以，參與本件搶救之消防役役男皆
          已受有消防衣穿著、空氣瓶操作、破壞器材操作、各
          式瞄子操作、雙節梯操作、各類繩結操作運用、消防
          車操等訓練及在職訓練，有連江縣消防局連消法字第
          ０９５０００１２３３號函一份在卷可稽，又該局南
          竿分隊一台消防車之人員配置編組，係一台車配置駕
          駛、瞄子手、副瞄子手各一名，佈線員二名，駕駛係
          負責駕車及控制消防車，瞄子須由瞄子手及副瞄子手
          兩人控制，由瞄子手負責火場攻擊，佈線員則負責水
          帶抵達現場並視狀況拿取車輛器材或依命令進入火場
          等情，業據證人即該分隊分隊長丑○○於本院結證綦
          詳，而參與本件搶救火災之替代役役男所擔任之勤務
          ，皆係駕駛、副瞄子手、佈線員之勤務，有該局連消
          法字第０９５００００３３８號函一份在卷可參，是
          該局消防役男就本件搶救火災所擔任之勤務，尚難認
          非屬消防役男所得執行之勤務，是難認該局令替代役
          役男參與本次救災勤務，有何違反法令之故意或過失
          。況以，原告七人既認義消人員可支援救火勤務，則
          以當然符合義消人員資格之已經受訓之消防替代役役
          男參與本件搶救火災，自無不當之處，且如依原告主
          張須以接受正規消防訓練之消防人員救災，依據該局
          上開法定編製及實際編製員額，本件火災發生當日，
          可供以救災之消防人員僅存該局本部之局長、秘書、
          小隊長、課員、隊員、南竿分隊分隊長等六人執行救
          火任務，是顯難認原告七人主張為有理。
      3.消防員氧氣筒裝備無氧氣以致無法進入火場救人部分：
        原告七人雖出具原告本件係屬中自行尋訪訴外人己○○
        之證詞以「…，等消防隊員背上氧氣筒至屋頂時，才發
        現是空的，只好放棄進入二樓救人，改參加其他救火工
        作。」，惟證人己○○經本院傳喚未到庭，而南竿消防
        分隊第１１車、第１２車、第１３車所配置之氧氣筒於
        九十二年十月每日皆有檢察保養等情，有該分隊第１１
        車、第１２車、第１３車之十月份車輛器材逐日交接表
        各一份在卷可查，且該氧氣之檢查，係由該隊人員於每
        日八點，以試帶方法測試有無壓力，如有壓力反應，表
        示該瓶內有氧氣，即於上開逐日交接表內打勾等情，業
        據證人南竿分隊分隊長丑○○於本院結證屬實，而上開
        逐日紀錄表係該分隊消防人員逐日紀錄之經常性文書，
        尚難認有臨訟造假之虞，此外，消防員（佈線員）攜帶
        氧氣瓶進入火場搶救受困人員，須由火場指揮官命令始
        能進入火場搶救，而當天車號１１號消防車並未接獲當
        時火場指揮官即消防局局長之進入火場命令等情，亦據
        丑○○證述綦詳，此外，消防救火過程，係由現場指揮
        官依現場狀況之權宜指揮，而勤務標準程序因無具體數
        據、標準，並無法對救火過程進行鑑定，且國內亦無對
        救火過程是否符合勤務或救災標準程序為鑑定等情，亦
        據本院詢問內政部消防署、警察大學消防系陳火炎教授
        ，有公務電話紀錄五份在卷足憑，自難以連江縣消防局
        人員就本件搶救火災有無派員進入火場，而認定消防局
        人員就本件救災過程有無故意或過失，是原告主張難認
        為有理。
    (六)縱上所述，本件依現有事證，難認連江縣消防局之公務人
      員就執行本件搶救火災職務，有故意過失或怠於執行職務
      之情形存在。
六、被告連江縣政府下轄之子○○○○○○在連江縣南竿鄉馬祖
    村設置之消防栓、自來水供水管線等設施，有無設置或管利
    之欠缺，致發生本件生命、財產之損害。
    (一)按「公有公共設施因設置或管理有欠缺，致人民生命、身
      體或財產受損害者，國家應負損害賠償責任」，國家賠償
      法第三條第一項定有明文。所謂公共設施之設置有欠缺，
      係指公共設施建造之初，即存有瑕疵而言；管理有欠缺者
      ，係指公共設施建造後未妥善保管，怠為修護致該物發生
      瑕疵而言。又人民依上開規定請求國家賠償時，尚須人民
      之生命、身體或財產所受之損害，與公有公共設施之設置
      或管理之欠缺，具有相當因果關係，始足當之。亦即在公
      有公共設施因設置或管理有欠缺之情況下，依客觀之觀察
      ，通常會發生損害者，即為有因果關係，如必不生該等損
      害或通常亦不生該等損害者，則不具有因果關係（最高法
      院八十四年度台上字第一００四號判決意旨參照）；次按
      國家賠償法第三條所定公共設施設置或管理欠缺所生國家
      賠償責任之立法，旨在使政府對於提供人民使用之公共設
      施，負有維護通常安全狀態之義務，重在公共設施不具通
      常應有之安全狀態或功能時，其設置或管理機關是否積極
      並有效為足以防止危險或損害發生之具體行為，倘其設置
      或管理機關對於防止損害之發生，已為及時且必要之具體
      措施，即應認其管理並無欠缺，自不生國家賠償責任，故
      國家賠償法第三條公有公共設施之管理有無欠缺，須視其
      設置或管理機關有無及時採取足以防止危險損害發生之具
      體措施為斷（最高法院九十二年度台上字第二六七二號判
      決意旨參照）。是上開法律規定及判決意旨，本件消防栓
      、自來水供水管線等設施，有無設置或管理之欠缺，自應
      依該等設備設置當時及本件火災發生當時之管理情形以為
      認定，合先敘明。
    (二)關於連江縣南竿鄉之自來水供水系統以及消防設備之設置
      過程，略以：
      1.連江縣南竿鄉之自來水供水系統，系於七十年間由馬祖
        戰地政務委員會委請臺北自來水事業處，依當時每人每
        日用水量為規劃設計基準設計，依該設計馬祖村係設置
        口徑七十五公厘之配水管線且未裝設消防栓，惟子○○○○○○因考量公共安全及利於火災灌救滅火，雖明知
        各村供水管線有口徑、水壓、水量不足情形，仍在該原
        有管線上設置一又二分之一吋掛牆式救火栓，作為補助
        消防水源。
      2.連江縣地區於八十一年三月間始引進消防車，經子○○○○○○測試後，發覺掛牆式救火栓之規格無法滿足消
        防車需求，該廠即對南竿鄉供水計畫及各村消防栓等相
        關消防設備，提出「消防設施改善說明」之構想計畫，
        就供水部分，該計畫雖建議各村設置水池並將供水管線
        更換為口徑一百公厘之配管線，惟同時亦表明：「以上
        設施，並不一定能確保將來救火時之水壓、水量足以應
        付救火需求，原因如后：地區在水源並不充裕，蓄水設
        施不足及年雨量不豐情形下，本廠不能確保是否有水供
        應。…」，而就消防栓部分，係建議南竿鄉各村應設置
        二又二分之一吋之消防栓以符合消防車進水口規格，並
        就馬村部分，除建議將當時已設置之一座二又二分之一
        吋消防栓遷移適當地點外，並建議增設地上式、地下式
        消防栓各一座。
      3.子○○○○○○即依該計畫將馬祖村之原有消防栓位置
        遷移，並增設二座二又二分之一吋消防栓，於八十五年
        六月十五日完成該村上開消防栓改善工程後，又再陸續
        增建為目前八座消防栓。惟就馬祖村地區供水管線，因
        建設經費平均分配於各鄉，且因地勢等區域性質影響，
        以及該地區實際供水量需求，仍維持口徑七十五公厘之
        配水管線，並未更換為口徑一百公厘以上之配水管線。
      4.關於馬祖村地區八座消防栓之每分鐘出水量，前經子○○○○○○會同連江縣消防局南竿分隊測試，以最大出
        水量為每分鐘零點七立方公尺（７５０公升／分）測試
        結果，八座消防栓皆未達經濟部依自來水法第四十六條
        第一項規定於九十二年九月十日訂定發布之救火栓設置
        標準第十條規定之「救火栓之設計放水量，單口式者，
        為每分鐘一立方公尺；雙口式者，為每分鐘二立方公尺
        。」之標準。
      上開事實，有子○○○○○○九十五年四月二十四日連水
      工字第０９５００００７１０號函暨檢附之消防局南竿分
      隊會同自來水廠測試馬祖村各消防栓每分鐘出水量一覽表
      、九十五年五月九日連水工字第０９５００００９５６號
      函暨檢附之連江縣政府八十五年六月二十一日八十五連建
      工字第０６９６２號函及該廠之「消防設施改善說明」各
      一份在卷可稽，自堪信為真實。
    (三)子○○○○○○於本件火災發生時，就該廠在馬祖村之供
      水管線及消防栓有無設置上之欠缺？
      1.按「直轄市、縣（市）政府，為消防需要，應會同自來
        水事業機構選定適當地點，設置消防栓，所需費用由直
        轄市、縣（市）政府、鄉（鎮、市）公所酌予補助：其
        保養、維護由自來水事業機構負責。」、「依本法（註
        ：消防法）第十七條設置之消防栓，以採用地上雙口式
        為原則，附近應設明顯標誌，消防栓規格由中央主管機
        關定之。當地自來水事業應依本法第十七條規定，負責
        保養、維護消防栓。直轄市、縣（市）消防機關並應定
        期會同當地自來水事業全面測試其性能，以保持堪用狀
        態。」、「自來水事業應配合公共消防設置救火栓。其
        設置標準，分別由中央及直轄市主管機關會商消防主管
        機關定之。前項設置救火栓所增加之各種費用，由所在
        地地方政府、鄉鎮（市）公所酌予補助。」，八十九年
        七月五日公布施行之消防法第十七條、八十八年十二月
        八日修正公布之消防法施行細則第二十條、九十一年十
        二月十八日修正公布之自來水法第四十六條固分別有明
        文規定，內政部並於八十七年五月十九日依上開消防法
        施行細則第二十條規定修正發布消防栓規格（惟未就消
        防栓之配水管線為規定），而經濟部於九十二年九月十
        日依自來水法第四十六條第一項規定所訂定發布之救火
        栓設置標準第十條，雖對消防栓出水量有「每分鐘一立
        方公尺」標準之規定，惟按「自來水事業於其供水區域
        內之自來水管之供水量達到消防用水所需時，應設置救
        火栓。」、「單口式救火栓應裝設於口徑一百公厘以上
        之配水管；雙口式救火栓應裝設於口徑二百公厘以上之
        配水管。但附近無其他消防用水水源時，得於口徑七十
        五公厘之配水管裝設單口式救火栓。」，同標準第二條
        、第七條亦分別定有明文。
      2.查以，關於消防栓之設置標準，依上開規定，係分別由
        中央及直轄市主管機關會商消防主管機關定之，內政部
        雖於八十七年五月十九日發布消防栓規格，惟該規格並
        未規定消防栓設置之配水管線，經濟部於九十二年九月
        十日訂定發布之救火栓設置標準，始就消防栓與供水管
        線設置規格為規定，該標準發布前，僅有臺北市政府於
        六十三年六月二十七日發布之臺北市救火栓設置標準、
        臺灣省政府於六十二年二月二十一日訂定公布之臺灣省
        救火栓設置標準（已於九十四年二月一日發布廢止）、
        福建省金門縣政府於八十五年五月二十日訂定發布之福
        建省金門縣消防栓設置標準，是本件子○○○○○○在
        馬祖村設置之供水管線口徑為七十五公厘，且設置在該
        供水管線上之八座消防栓，而皆未達每分鐘一立方公尺
        之出水量，惟該廠設置該等供水管線及消防栓之時間，
        顯在經濟部九十二年九月十日訂定發布救火栓設置標準
        之前，且臺北市、臺灣省、金門縣訂定法規，依地方自
        治法理，尚難逕行適用在連江縣，是本件尚難以該等規
        定作為判斷本件火災發生當時，子○○○○○○在馬祖
        村設置之供水管線、消防栓是否有設置尚欠缺之依據，
        此外，參酌子○○○○○○於南竿鄉之儲水池係因南竿
        鄉地區經常缺水而設置，且南竿鄉於本件火災發生前，
        即經常面臨乾旱停水情形，亦為南竿鄉公眾週知之事實
        ，是依上開救火栓設置標準第二條、第七條規定，亦難
        認該廠於口徑七十五公厘之配水管裝設符合消防栓規格
        規定之消防栓有設置上之欠缺。
      3.末按「自來水事業之工程設施標準，分別由中央及直轄
        市主管機關訂定之。」，九十一年十二月十八日修正公
        布之自來水法第四十二條第一項固有明文規定，而經濟
        部依上開規定訂定發布之自來水工程設施標準第八十二
        條、第八十三條雖規定以「設計配水量，應於平時能滿
        足最大時供水量，火災時能滿足最大日供水量加消防用
        水量。」、「計畫目標年社區集居人口在一萬人以上時
        ，配水管之容量應考慮消防用水。」，惟查，該標準訂
        定發布時間已經在本件火災發生後，且馬祖村之即居人
        口尚不五千人，此外，臺灣省政府雖早於六十二年三月
        六日訂頒臺灣省自來水工程設施標準，然該標準亦僅係
        適用於臺灣省，是本件尚無須考量上開設置標準規定之
        適用。
      4.縱上所述，依本件火災發生當時之相關法規，尚難認子
        ○○○○○○在馬祖村設置之供水管線、消防栓有設置
        上欠缺之情形。
    (四)子○○○○○○於本件火災發生時，就該廠在馬祖村之供
      水管線及消防栓有無管理上之欠缺？經查：
      1.連江縣南竿鄉地區於九十二年間，因持續乾旱，自同年
        十月一日起依「馬祖南竿地區旱災防救方案」實施第三
        階段限水計畫，子○○○○○○並於同年九月三十日以
        連水工字第一八六四號公告南竿地區全面實施供水二天
        即停水一天之供水計畫，供水當日之供水時間自五時至
        二十一時，同年十月十三、十四日為供水日期、而同年
        月十五日為停水日期等情，有該廠上開公告、九十二年
        九月三十日馬祖日報各一份在卷可稽。是該廠依上開防
        災救災方案，本即須停水，復因消防栓係設置在公水管
        線上，有如前證，是本件火災發生當時，消防栓及供水
        管線，於該廠開啟出水凡而供水前，自無自來水源可資
        使用，應堪以認定；惟上開「馬祖南竿地區旱災防救方
        案」僅係就該廠針對南竿地區旱災如何分階段限水、供
        水以及自臺灣運水等事項為各種執行措施方案，是該廠
        為因應南竿地區旱災，依上開計畫執行限水措施，導致
        馬祖村供水管線、消防栓內無自來水源，尚難認係管理
        上之欠缺。
      2.另依連江縣消防局於九十二年三月二十八日以該局連消
        救字第０９２０００６３８號函函頒之「自來水停止及
        限制供水期間火災搶救指導計畫」，就該局於自來水廠
        限水期間之火災搶救計畫，係由該局與自來水廠聯繫，
        確實掌握可能減壓、限水、分區供水或停水等狀況，及
        時應變處理調度，遇有火災立即通知自來水廠及各鄉供
        水站恢復供水措施，並做加壓設施俾利搶救災害，有上
        開函文暨檢附之計畫一份在卷可稽。本件自來水廠於本
        件火災發生當日四時三十一分接獲連江縣消防局通知後
        ，即由該廠值班人員林貽傑通知該廠操作員卯○○前往
        執行開水程序，約於同日四時三十七分至四十三分完成
        所有開啟動作，使消防栓有水源可用等情，已詳如前證
        ，又自來水廠為因應停水中發生火災，已於停水日前，
        將南竿鄉各村配水池儲滿水因應等情，有該廠九十五年
        五月二十九日連水政字第０５０００１０４２號函在卷
        可稽，是自來水廠既已經於停水日前將配水池儲滿以為
        因應，並於接獲通知後派員立即執行開水程序供水，自
        難認該廠就自來水供水管線、消防栓有管理上之欠缺。
      3.原告雖以依上開連江縣消防局「自來水停止及限制供水
        期間火災搶救指導計畫」規定，主張自來水廠除應恢復
        供水，並應做加壓措施俾利於搶救災害云云，惟查該廠
        供水方式，因採重力流方式已能滿足用戶用水，故無加
        壓設備等情，有該廠九十五年五月二十九日連水政字第
        ０５０００１０４２號函在卷可證，而本件火災發生當
        時，尚無可適用於連江現地區之自來水工程設施標準法
        規，而依經濟部於九十二年十二月三日訂定發布之自來
        水工程設施標準八十四條規定以「配水方式之規定如下
        ：一、應考慮供水區域規模、特性及其附近地勢、有效
        利用水頭、供水區域內水壓均勻、供水安全、合理之工
        程效益、現有配水管線之耐壓及漏水情形，未來維護管
        理操作之難易等因素。二、供水區域內或其附近有適當
        高地時，應建配水池，採用自然流下方式或浮動方式，
        避免使用直接加壓方式，以免停電等事故發生時無法供
        水。三、供水區域內或其附近有高地，如高地不能以自
        然流下方法供水時，可採用部分自然流下方式，其他部
        分可用加壓抽水機補足之。」，是依本件火災發生後設
        施規定，既認以重力流方式供水係符合標準，自難認該
        廠因以重力流方式供水而無加壓設備，係管理上有所欠
        缺，是原告主張尚難認有理。
七、從而，原告七人以被告連江縣政府下轄連江縣消防局之公務
    人員就本件搶救火災有故意或過失及怠於執行職務、子○○○○○○在馬祖村設置之供水管線、消防栓等救火設備有設
    置及管理上欠缺為由，依國家賠償法第二條第二項、第三條
    第一項規定，訴請被告連江縣政府應給付原告乙○○八百三
    十一萬七千七百八十五元、壬○○一百萬元及皆自九十四年
    四月一日起至清償日止按年息百分之五計算之利息，給付丁○○四十萬元、癸○○四十萬元、辛○○四十萬元、戊○○
    四十萬元、庚○○四十萬元及皆自九十四年八月九日起至清
    償日止按年息百分之五計算之利息，為無理由，應予駁回。
    原告之訴既經駁回，其假執行之聲請，自應併予駁回。
八、結論：原告之訴為無理由，依民事訴訟法第七十八條、第八
    十五條第一項前段，判決如主文。
中    華    民    國    95    年     8    月    18    日
                  民事庭  法  官  陳世旻
以上正本係照原本作成
如對本判決上訴，須於判決送達後20日內向本院提出上訴狀
中    華    民    國    95    年     8    月    18    日
                          書記官  黃家宏


司法院資訊處製作；財團法人民間司法改革基金會備份。
